臺灣嘉義地方法院民事判決
109年度簡上字第98號
上  訴  人  凱基商業銀行股份有限公司


法定代理人  魏寶生  
訴訟代理人  蔡佳和  

被上訴人    江意柔  
            江雙喜  
            江淑華  
上列當事人間請求代位分割遺產事件，上訴人對於民國109年10
月15日本院嘉義簡易庭109年度嘉簡字第563號第一審判決提起上
訴，於110年2月24日言詞辯論終結，本院判決如下：
    主  文
原判決廢棄。
被代位人江涵蓁即江芳蘭與被上訴人江意柔、江雙喜、江淑華公
同共有如附表一所示之不動產，應予分割如附表一「分割方法」
欄位所示。
第一、二審訴訟費用新臺幣11,575元，由被上訴人江意柔、江雙
喜、江淑華各負擔新臺幣2,893元，餘由上訴人負擔。
    事實及理由
一、被上訴人江意柔、江雙喜、江淑華均合法通知，皆未於言詞
    辯論期日到場，核無民事訴訟法第 386條各款所列情形，爰
    依上訴人之聲請，由其一造辯論而為判決。
二、本件上訴人之主張除與原判決記載相同者，茲引用之外，另
    補稱：
  ㈠原審判決以上訴人未就被繼承人之全部遺產列為代位分割標
    的，而逕以判決駁回。惟上訴人已於民國109年8月4日之起
    訴狀及109年9月2日之起訴準備狀聲請鈞院函文嘉義縣大林
    地政事務所調閱108年林地字第075670號土地登記資料送院
    ，准由上訴人閱覽訴訟卷宗，以利上訴人補正聲請追加被繼
    承人江永村所遺之遺產列入代位分割遺產標的；惟一審法官
    均未准予上訴人到院閱卷，於開庭時亦未告知上訴人關於被
    繼承人尚有其他遺產一事。
  ㈡況且，被繼承人江永村之遺產，確實僅有附表一所示之不動
    產，原審判決以被繼承人江永村尚有另外2筆不動產及1棟建
    物，未經上訴人列入遺產範圍內一併請求分割，亦屬錯誤。
  ㈢並聲明：如主文所示。
三、被上訴人江意柔、江雙喜、江淑華均未於言詞辯論期日到場
    ，亦未提出準備書狀為任何聲明或陳述。
四、本院得心證之理由：
  ㈠按繼承人有數人時，在分割遺產前，各繼承人對於遺產全部
    為公同共有；繼承人得隨時請求分割遺產，但法律另有規定
    或契約另有訂定者，不在此限，民法第1151條、第1164條，
    分別有明文規定。遺產之公同共有係以遺產之分割為其終局
    目的，而以公同共有關係為暫時的存在。在公同共有遺產分
    割自由之原則下，民法第1164條規定，繼承人得隨時請求分
    割遺產，該條所稱之「得隨時請求分割」，依同法第829 條
    及第830條第1項規定觀之，自應解為包含請求終止公同共有
    關係在內，俾繼承人之公同共有關係歸於消滅而成為分別共
    有，始不致與同法第829 條所定之旨趣相左，庶不失繼承人
    得隨時請求分割遺產之立法本旨，是將遺產之公同共有關係
    終止改為分別共有關係，性質上亦屬分割遺產方法之一（最
    高法院93年度台上字第2609號裁判、95年度台上字第2458號
    裁判意旨參照）。
　㈡經查，上訴人主張其為江涵蓁即江芳蘭之債權人，而債務人
    江涵蓁之被繼承人江永村於100年3月19日死亡，債務人江涵
    蓁、被上訴人江意柔、江雙喜、江淑華為其繼承人，應繼分
    各為4分之1，被繼承人江永村所遺留附表一所示之不動產尚
    未分割，繼承人已辦理繼承登記等事實，業據提出臺灣桃園
    地方法院101年8月29日桃院晴101司執鳳字第68422號債權憑
    證、附表一所示不動產之土地登記謄本及異動索引為憑（詳
    原審卷第13、15、109至123頁) 。此外，並有原審向嘉義縣
    大林地政事務所調取被繼承人江永村遺產辦理繼承登記之資
    料，該資料所附江永村除戶戶籍謄本、繼承系統表及繼承人
    戶籍謄本等情，亦有大林地政事務所109年8月31日函文檢附
    之上資料在卷可稽（詳原審卷第65至89頁) ，核與上訴人所
    述相符，堪信屬實。
  ㈢而債務人江涵蓁及被上訴人江意柔、江雙喜、江淑華間就被
    繼承人江永村如附表一所示之遺產，並無不能分割之協議，
    亦無因法律規定不能分割之情形，然未能協議分割，足見渠
    等4人無法就分割方法達成協議。則揆諸前揭規定，本件上
    訴人依民法第242條規定，代位債務人江涵蓁訴請裁判分割
    被繼承人江永村之遺產，於法即無不合，應予准許。故被繼
    承人江永村遺留如附表一所示之不動產，應依債務人江涵蓁
    、被上訴人江意柔、江雙喜、江淑華之應繼分比例各4分之1
    ，分割如附表一「分割方法」欄位所示。
　㈣至於原審判決駁回上訴人代位分割遺產之請求，係以被繼承
    人江永村除遺有附表一所示遺產外，另外尚有附表二所示之
    遺產，因上訴人未一併請求分割附表一、二所示遺產，乃駁
    回上訴人原審之訴等語。然查，觀諸原審調取大林地政事務
    所109年8月31日函文所檢附之資料，被上訴人江意柔於108
    年11月間辦理繼承登記時提出之不動產申請清冊，雖有附表
    一、二所示不動產共5筆之手寫文字記載，但其中附表二所
    示3筆不動產，每一筆不動產之手寫記載內容，皆有以雙槓
    直線刪除該欄記載內容的明顯刪除痕跡，甚且，被上訴人江
    意柔辦理繼承登記時提出之切結書，亦將原本手寫記載之附
    表一、二所示5筆不動產，以雙槓橫線刪除附表二所示3筆不
    動產記載內容（詳原審卷第69、70、85頁)。足見被上訴人
    江意柔於108年11月間辦理繼承登記時，附表二所示之3筆不
    動產，應非被繼承人江永村名下的財產甚明。
　㈤本院另函請大林地政事務所提出附表二所示3筆不動產之土地
    及建物登記謄本，其中附表二編號1、2所示土地，已於108
    年11月14日經新港鄉徵收，並於109年1月21日辦理徵收登記
    ，所有權人為新港鄉；至於附表二編號3所示房屋，則經所
    有權人即訴外人江志良於73年6月26日辦理第一次登記，所
    有權人為訴外人江志良等情，有大林地政事務所109年12月1
    日函文檢附附表二不動產之土地及建物登記謄本在卷可稽（
    詳本院卷第89至93頁）。另對照本件上訴人提起代位分割遺
    產事件之日期為109年8月20日，有本院收文章日期在卷足憑
    ，是以，上訴人於原審起訴時，附表二所示之3筆不動產，
    皆非被繼承人江永村名下之財產。故上訴人於原審代位請求
    分割遺產之標的僅列附表一所示之2筆不動產，乃屬正確。
    原審判決誤認附表二所示3筆不動產亦為被繼承人江永村之
    遺產，並以上訴人未一併請求分割附表二所示之3筆不動產
    而駁回上訴人原審之訴，即非可採。
　㈥復按，民事訴訟法第199條第2項規定，審判長應向當事人發
    問或曉諭，令其陳述事實、聲明證據，或為其他必要之聲明
    及陳述，其所聲明及陳述有不明瞭或不完足者，應令其敘明
    或補充之云云，此為審判長（或獨任法官）因定訴訟關係之
    闡明權，同時亦為其義務，故審判長對於訴訟關係未盡此項
    必要之處置，違背闡明之義務者，其訴訟程序即有重大瑕疵
    。經查，原審既認被繼承人江永村之遺產共有 5筆，上訴人
    代位請求分割之遺產標的僅有 2筆，兩者歧異，並攸關原審
    判決認定之結果，然原審言詞辯論時，該次筆錄僅記載「提
    示全卷證據資料，有何意見？」，故依該次筆錄記載內容，
    並未提示相關重要證據供當事人辯論表示意見，亦未闡明上
    訴人補提相關資料（倘已盡此闡明義務，則原審於判決前，
    必能查知上訴人109年8月20日起訴之時，附表二所示3筆不
    動產，並非被繼承人江永村之遺產）。原審雖非不經言詞辯
    論而為判決，然未盡闡明義務而有程序瑕疵一事，仍併此說
    明。
五、綜上所述，上訴人主張其為江涵蓁之債權人，債務人江涵蓁
　  之父親江永村留有附表一所示之遺產，債務人江涵蓁怠於行
　  其分割遺產權利，上訴人依民法第 242條規定，代位債務人
　  江涵蓁訴請裁判分割遺產，為有理由，應予准許。原審以被
　  繼承人江永村另尚有附表二所示之 3筆不動產，上訴人未一
　  併請求分割為由，判決駁回上訴人於原審之訴，自有未洽。
　  上訴意旨指摘原判決不當，求予廢棄改判，為有理由，應由
　  本院廢棄原判決改判如主文第2項所示。
六、本件事證已臻明確，兩造其餘攻擊防禦方法，經核與本件判
　  決結果不生影響，爰不一一論述，附此敘明。　　
七、末按，法院為終局判決時，應依職權為訴訟費用之裁判，民
    事訴訟法第87條第 1項定有明文。又，因共有物分割、經界
    或其他性質上類似之事件涉訟，由敗訴當事人負擔訴訟費用
    顯失公平者，法院得酌量情形，命勝訴之當事人負擔其一部
    ，民事訴訟法第80條之1 定有明文。本件分割公同共有遺產
    之訴係固有必要共同訴訟，故本件雖由上訴人代位債務人江
    涵蓁請求分割被繼承人江永村之遺產，然分割方法係法院考
    量全體共有人之利益，上訴人既代位債務人江涵蓁請求分割
    ，亦同受其利，若全由敗訴當事人負擔訴訟費用顯失公平。
    故本件第一審裁判費新臺幣(下同)4,630元、第二審裁判費6
    ,945元，共計11,575元，依前揭法條規定，命上訴人及被上
    訴人江意柔、江雙喜、江淑華負擔訴訟費用如主文第3項所
    示。　　
八、據上論結，本件上訴為有理由，依民事訴訟法第436條之1第
　  3項、第450條、第385條第1項前段、第80條之1、第87條第1
    項，判決如主文。
中　　華　　民　　國　　110 　年　　3 　　月　　17　　日
                  民二庭審判長法　官　林中如
                              法  官  陳威憲
                              法　官  呂仲玉
以上正本係照原本作成
不得上訴。
中　　華　　民　　國　　110 　年　　3 　　月　　17　　日
　　　　　　　　　　            書記官  朱鴻明　
附表一：
編號 不動產坐落地點 面積(㎡) 權利範圍        分割方法  1 嘉義縣○○鄉○○段000地號土地 130 公同共有 3分之1 江涵蓁即江芳蘭、江意柔、江雙喜、江淑華取得應有部分各12分之1。  2 嘉義縣○○鄉○○段00000地號土地 39 同上 同上 

附表二：
編號 不動產坐落地點  1 嘉義縣○○鄉○○段000地號土地  2 嘉義縣○○鄉○○段00000地號土地  3 嘉義縣○○鄉○○村○○路00巷00號建物